臺灣板橋地方法院刑事判決　　　 　　 95年度簡上字第125號
上　訴　人
即　被　告　乙○○
上列上訴人因被告詐欺等案件，不服本院94年度簡字第5919號中
華民國95年1 月18日第一審判決（聲請簡易判決處刑案號：94年
度偵緝字第2384號），提起上訴，本院管轄之第二審合議庭判決
如下：
    主  文
原判決撤銷。
乙○○幫助意圖為自己不法之所有，以詐術使人將本人之物交付
，累犯，處有期徒刑肆月，如易科罰金，以銀元佰元折算壹日
。
    事  實
一、乙○○前因違反懲治盜匪條例案件，經本院以八十三年度訴
    字第二一七八號刑事判決判處有期徒刑八年，嗣經臺灣高等
    法院於民國八十四年七月五日以八十四年度上訴字第二○一
    八號刑事判決駁回上訴，而於八十四年十月十三日判決確定
    ，並於八十八年二月十二日假釋出監付保護管束，嗣因犯竊
    盜罪，經本院於八十九年一月二十六日以八十八年度易字第
    四五六○號刑事判決判處有期徒刑四月，如易科罰金以銀元
    三百元折算一日，再經臺灣高等法院以八十九年度上易字第
    一五一九號刑事判決駁回上訴，而於八十九年六月十三日判
    決確定，經撤銷前揭假釋，執行殘刑並接續執行，於九十三
    年十一月二十五日縮刑期滿執行完畢。詎其仍不知悔改，依
    一般社會生活經驗，應可知悉一般人均可自行申請金融帳戶
    使用，如非意圖供犯罪使用，並無蒐集他人帳戶之必要，並
    可預見提供金融帳戶供人使用，可能幫助他人遂行詐欺犯行
    。竟仍基於幫助他人為詐欺取財犯罪之不確定故意，於九十
    四年三月二日某時點，在臺北縣三重市○○街南聖宮旁，將
    其前一日即九十四年三月一日所申辦之中國信託商業銀行（
    下稱中信銀行）三重分行帳號000000000000號
    帳戶之存摺、密碼及金融卡等物，以新臺幣（下同）一千元
    之代價，出售予真實姓名不詳之成年男子使用。嗣某詐欺集
    團成員取得上開乙○○所提供帳戶之存摺、金融卡後，即基
    於詐欺之犯意，在報紙刊登空姐提供性服務之廣告，致見該
    廣告之甲○○陷於錯誤，循該廣告所載之行動電話與該詐欺
    集團成員聯絡，並依指示於九十四年三月十三日凌晨零時二
    十五分許，利用自動櫃員機轉帳十萬元至乙○○所提供上揭
    帳戶，隨即由該詐欺集團成員提領一空。嗣甲○○未取得性
    服務發現受騙報警處理，始循線查獲上情。
二、案經甲○○訴由臺北縣政府警察局三重分局報告臺灣板橋地
    方法院檢察署檢察官偵查後聲請以簡易判決處刑。
    理  由
一、按被告以外之人於審判外之言詞或書面陳述，除法律有規定
    者外，不得作為證據；又被告以外之人於審判外之陳述，雖
    不符第一百五十九條之一至第一百五十九條之四之規定，但
    經當事人於審判程序同意作為證據，法院審酌該言詞陳述或
    書面陳述作成時之情況，認為適當者，亦得為證據；當事人
    、代理人或辯護人於法院調查證據時，知有第一百五十九條
    第一項不得為證據之情形，而未於言詞辯論終結前聲明異議
    者，視為有前項之同意，刑事訴訟法第一百五十九條第一項
    、第一百五十九條之五規定甚明。經查，本判決後開所引用
    被告以外之人於審判外之陳述（包括書面陳述），對本件被
    告而言，固皆屬傳聞證據，惟被告就前揭審判外陳述，於本
    院準備程序及審判期日時均表示同意作為證據；而公訴檢察
    官雖知上開證據資料為傳聞證據，但於本院準備程序及審判
    期日中則表示無意見而不予爭執，且迄至言詞辯論終結前亦
    未再聲明異議。本院審酌上開證據資料製作時之情況，尚查
    無違法不當及證明力明顯過低之瑕疵，亦認為以之作為證據
    應屬適當，故揆諸前開法律規定與說明，爰逕依刑事訴訟法
    第一百五十九條之五規定，認前揭證據資料均例外有證據能
    力。
二、訊據被告乙○○固坦承開立前揭中信銀行三重分行帳戶，惟
    矢口否認有何幫助詐欺取財犯行，辯稱：其開立上開帳戶後
    存摺、金融卡連同密碼均放在一起，當天即遺失，並非販賣
    予他人使用云云。然查：
（一）被告於九十四年三月一日親自開立前揭帳戶，並領取存摺
      、金融卡、密碼，復於同年月十七日前往中信銀行重陽分
      行辦理掛失等情，業據被告於歷次偵審程序中供明在卷，
      並經證人即中信銀行襄理陳進郁於警、偵訊時證述無誤。
      又前開詐欺集團以刊登廣告詐財之手法，詐騙告訴人甲○
      ○十萬元之款項等情，亦據告訴人甲○○於警詢、偵訊及
      本院審理時指述綦詳，並有中信銀行上開帳戶對帳單、桃
      園縣警察局刑警隊受理刑案件報案三聯單、桃園縣政府警
      察局桃園分局詐騙帳戶通報警示、詐騙電話斷話案件報告
      表、中華郵政股份有限公司儲字第○九五○七二三八三二
      號函及所附甲○○郵局存簿儲金帳戶客戶歷史交易清單各
      一份、監視錄影翻拍照片二十幀等件在卷可佐（見九十四
      年偵字第一七九○四號偵查卷五十一至五十六頁及本院卷
      ），足認被告前開中信銀行三重分行之帳戶確供作詐騙集
      團向被害人甲○○詐騙金錢所用至明。至告訴人甲○○雖
      於警詢、偵查中指稱：共分四次轉出三十六萬八千元，其
      中一次以自動櫃員機轉帳十萬元，另外又分三次匯出二十
      六萬八千元，分別轉入台北國際商銀帳號第000000
      0000000000號、中信銀行帳號第000000
      0000000000號二帳戶等語，復於本院準備程序
      中陳稱：係由其郵局及土地銀行帳戶匯出等語在卷，惟經
      本院依職權查明告訴人於前揭二金融機構帳戶所開立之帳
      號，並調取告訴人該二帳戶於九十四年三月十二日至同年
      月十三日交易明細顯示，僅告訴人郵局帳戶於九十四年三
      月十三日凌晨零時二十五分許有跨行轉出十萬元至被告前
      揭中信銀行帳戶之紀錄，且核諸被告前開帳戶對帳單，除
      該筆十萬元轉入資料外，並無他筆由告訴人前揭二帳戶轉
      入或匯入款項紀錄，此有前開對帳單二份在卷可佐（見九
      十四年偵字第一七九○四號偵查卷第二十五頁、第五十三
      頁及本院卷），且無其他積極證據足以證明告訴人所稱其
      餘二十六萬八千元款項均係匯入被告前揭帳號中，故此部
      分告訴人轉入被告中信銀行帳戶之金額，仍應為有利被告
      認定為十萬元，併此敘明。
（二）被告業於警、偵訊中坦承：其存摺、提款卡並未遺失，而
      係於九十四年三月一日開戶後，隨即於翌日（三月二日）
      在臺北縣三重市○○街南聖宮廟旁將該存摺、金融卡以一
      千元之代價售予真實姓名不詳之成年男子，後來覺得不安
      才去掛失等語不諱，就其販賣帳戶之時間、地點、價格各
      節均供述一致，復於本件上訴狀中敘及：不知該不詳姓名
      之友人外號叫「阿豐」會將其帳戶拿來作為不法之用等語
      明確，審諸其前開供述，均自承將帳戶存摺、金融卡提供
      他人使用等情，且從未提及存摺、金融卡、密碼遺失之事
      ，則其於本院審理時所辯稱：上開帳戶存摺、金融卡、密
      碼係遺失云云，即難採信。又被告於本院準備程序中先稱
      ：開戶時有存入一千元，當天就用金融卡和密碼將一千元
      提出來，嗣於本院審理時又改稱：對方請我喝酒，我喝醉
      了，隔天存摺就不見了，密碼條我沒有撕開云云，不僅就
      領取金融卡、密碼後曾否使用提款說詞反覆，且核與被告
      前揭帳戶對帳單所示九十四年三月一日開戶後，當日即使
      用金融卡跨行轉出九百元等情亦有不符。再者被告於本院
      審理時自承於開戶隔日之九十四年三月二日即發現存摺等
      物遺失，竟遲至同年月十七日始辦理掛失，顯與一般人發
      現帳戶存摺、提款卡遺失，均會儘速向警方報案並向銀行
      掛失之常情有違。況詐騙集團利用他人金融帳戶作為匯款
      工具，若非事先徵得該帳戶所有人之同意，當不致冒帳戶
      事後遭掛失而無法提領詐得款項之風險。凡此，均足見被
      告前揭所辯，純屬事後狡飾之詞，無一足取，被告確有將
      前開帳戶存摺、提款卡售予他人使用之事實至明。
（三）在金融機構開設帳戶，請領存摺及金融卡，係針對個人身
      分之社會信用而予以資金流通，具有強烈之屬人性格，而
      金融帳戶作為個人理財工具，申請開設並無任何特殊之限
      制，一般民眾皆得以存入最低開戶金額之方式申請取得，
      且同一人均得在不同之金融機構申請數個存款帳戶使用，
      乃眾所週知之事實，苟見不詳人士向他人蒐集金融帳戶使
      用，自屬可疑，況近年來，社會上各式詐財手段迭有所聞
      ，被告對此應無不知之理。此外，被告復於警詢時自承：
      「因我心想已賣給小陳多日我怕會有事情，所以我今才到
      銀行辦理存摺及提款卡掛失。」等語在卷，足見被告對於
      前揭不詳之人收購其帳戶存摺、金融卡，可能用於詐財，
      使偵查機關不易偵查一節，應有所預見，竟因貪圖不正利
      益，將上開帳戶之存摺、金融卡、密碼交付他人轉交詐欺
      集團使用，顯有容認犯罪事實發生之本意，其有幫助該詐
      欺集團利用其金融帳戶實施詐欺取財犯行之不確定故意及
      行為甚明。本件事證明確，被告幫助詐欺取財之犯行堪以
      認定，應依法論科。
三、查被告行為後，刑法業於九十四年二月二日修正公布，九十
    五年七月一日起施行。按行為後法律有變更者，適用行為時
    之法律，但行為後之法律有利於行為人者，適用最有利於行
    為人之法律，現行刑法第二條第一項訂有明文。本次刑法修
    正之比較新舊法，應就罪刑有關之共犯、未遂犯、想像競合
    犯、牽連犯、連續犯、結合犯，以及累犯加重、自首減輕暨
    其他法定加減原因（如身分加減）與加減例等一切情形，綜
    其全部罪刑之結果而為比較，且就比較之結果，須為整體之
    適用，不能割裂分別適用各該有利於行為人之法律，此即法
    律變更之比較適用所應遵守之「罪刑綜合比較原則」及「擇
    用整體性原則」（參照最高法院二十四年上字第四六三四號
    判例、同院二十七年上字第二六一五號判例，及最高法院九
    十五年第八次刑事庭會議決議），茲就本件新舊法比較結果
    說明如下：
（一）按刑法第三百三十九條第一項詐欺取財罪法定刑中關於罰
      金之規定，據修正後刑法施行法增訂第一條之一：「中華
      民國九十四年一月七日刑法修正施行後，刑法分則編所定
      罰金之貨幣單位為新臺幣。九十四年一月七日刑法修正時
      ，刑法分則編未修正之條文定有罰金者，自九十四年一月
      七日刑法修正施行後，就其所定數額提高為三十倍。但七
      十二年六月二十六日至九十四年一月七日新增或修正之條
      文，就其所定數額提高為三倍」及刑法第三十三條第五款
      修正為：「主刑之種類如下：五、罰金：新臺幣一千元以
      上，以百元計算之」等規定，是依修正後之法律，刑法第
      三百三十九條第一項詐欺取財罪所得科或併科罰金之最高
      額為新臺幣三萬元、最低為新臺幣一千元；然依被告行為
      時之刑罰法律，即罰金罰鍰提高標準條例第一條前段規定
      之提高倍數十倍及刑法第三十三條第五款規定之罰金最低
      額一元，並換算為新臺幣計算，該罪之罰金刑最高額雖與
      新法同為新臺幣三萬元，然最低額僅為新臺幣三元。因此
      ，比較上述修正前、後之刑罰法律，自以修正前之規定較
      有利於被告。
（二）又被告於行為時之刑法第四十一條第一項前段規定：「犯
      最重本刑為五年以下有期徒刑以下之刑之罪，而受六個月
      以下有期徒刑或拘役之宣告，因身體、教育、職業、家庭
      之關係或其他正當事由，執行顯有困難者，得以一元以上
      三元以下折算一日，易科罰金。」，而被告行為時之易科
      罰金折算標準，修正前罰金罰鍰提高標準條例第二條前段
      （現已刪除）規定，就其原定數額提高為一百倍折算一日
      ，則被告行為時之易科罰金折算標準，應以銀元三百元折
      算一日，經折算為新臺幣後，應以新臺幣九百元折算為一
      日。惟修正後刑法第四十一條第一項前段則規定：「犯最
      重本刑為五年以下有期徒刑以下之刑之罪，而受六個月以
      下有期徒刑或拘役之宣告者，得以新臺幣一千元、二千元
      或三千元折算一日，易科罰金。」，比較修正前後之易科
      罰金折算標準，以修正前之規定，較有利於被告，亦應適
      用修正前刑法第四十一條第一項前段規定，定其折算標準
      。
（三）刑法第四十七條有關累犯之規定亦經修正，經比較修正前
      、後該條之規定，可知修正前有關累犯之成立，不以再犯
      之罪係故意犯罪為限，然修正後之規定，則以再故意犯罪
      為成立累犯之要件。換言之，若被告再犯者係故意犯罪，
      則修正前、後之規定，均成立累犯，適用修正前之規定，
      對於被告並無不利。查本案被告係故意再犯本案之罪，是
      依修正前、後之刑法第四十七條規定，均成立累犯，適用
      修正前之規定，對於被告並無不利。
（四）綜上全部比較結果，本件以修正前之規定較有利於被告，
      揆諸前揭說明，就上開法律應依修正後刑法第二條第一項
      前段之規定，一體適用被告行為時即修正前之規定，予以
      論處。至刑法關於幫助犯之規定，修正前刑法第三十條係
      規定：「幫助他人犯罪者，為從犯。雖他人不知幫助之情
      者，亦同。從犯之處罰，得按正犯之刑減輕之。」；而修
      正後則規定：「幫助他人實行犯罪行為者，為幫助犯。雖
      他人不知幫助之情者，亦同。幫助犯之處罰，得按正犯之
      刑減輕之。」，觀諸上開刑法第三十條之修正，僅係將幫
      助犯規定為法理之明文化而為文字用語之修正，未涉及罪
      刑實質內容之變更，非屬法律之變更，自無須適用刑法第
      二條第一項規定為新舊法之比較，而應直接適用裁判時之
      規定，併予敘明。
四、按幫助犯之成立，主觀上行為人須有幫助故意，客觀上須有
    幫助行為，意即須對於犯罪與正犯有共同之認識，而以幫助
    之意思，對於正犯資以助力，而未參與實施犯罪之行為者而
    言（參照最高法院七十五年度臺上字第一五○九號、八十八
    年度臺上字第一二七○號判決意旨）。本件被告將其申請開
    立金融帳戶之存摺、金融卡、密碼售予不詳成年男子轉供詐
    欺集團使用，使該詐欺集團作為對被害人等實施詐欺取財犯
    罪之取款工具，顯係基於幫助他人實施詐欺取財犯罪之犯意
    ，且所為提供金融帳戶之行為，亦屬刑法詐欺罪構成要件以
    外之行為。是核被告所為，應係犯刑法第三十條第一項、第
    三百三十九條第一項之幫助詐欺取財罪，並依刑法第三十條
    第二項規定按正犯之刑減輕之。再查被告前有如事實欄所示
    之論罪科刑執行情形，有臺灣高等法院被告前案紀錄表一件
    在卷可按，其於有期徒刑之執行完畢後，五年內再犯本件有
    期徒刑以上之罪，為累犯，應依修正前刑法第四十七條規定
    加重其刑，並先加後減之。至原聲請簡易判決處刑意旨雖認
    被告前述行為，係涉犯修正前刑法第三十條第一項、第三百
    四十條之幫助常業詐欺取財罪嫌及修正前刑法第三十條第一
    項、洗錢防制法第九條第二項之幫助洗錢罪嫌等語；然本案
    僅有被害人甲○○指訴遭人詐騙匯款至被告前開帳戶，並未
    查獲實施詐騙之人，又查無其他證據足以認定實施詐欺取財
    犯行之人究屬偶發之隨機犯，抑或恃此維生之常業犯，自應
    從有利於被告之認定，尚難逕論其係常業詐欺罪之幫助犯；
    是原聲請意旨此部分所認，容有未恰，惟起訴基本事實同一
    ，爰就此部分逕予變更起訴法條論究。又被告行為後，洗錢
    防制法亦於九十五年五月三十日修正公布，並於同年七月一
    日施行。該法第三條第五款原規定刑法第三百四十條常業詐
    欺罪屬於該法所稱之「重大犯罪」，嗣於修正後，則已將該
    款刪除。故如因掩飾或隱藏因自己常業詐欺所得財物或財產
    上利益者，抑或掩飾、收受、搬運、寄藏、故買或牙保他人
    因常業詐欺所得財物或財產上利益者，因洗錢防制法業已刪
    除常業詐欺罪屬於「重大犯罪」之規定，即不再屬於洗錢防
    制法第二條所稱之洗錢行為，自不再構成洗錢防制法第九條
    第一項或同條第二項之洗錢罪。是以聲請意旨認被告掩飾他
    人因常業詐欺所得財物，而該當洗錢防制法第九條第二項之
    洗錢罪，但因被告行為後，法律已廢止因常業詐欺所構成之
    上開洗錢罪名，依刑事訴訟法第三百零二條第四款規定，本
    應諭知此部分免訴之判決，惟因聲請意旨復認被告此部分所
    為與其另所為之幫助常業詐欺部分（本院認此應係構成幫助
    普通詐欺，爰依法變更聲請論罪法條，已如前述）有想像競
    合犯之裁判上一罪關係，故就此部分不另為免訴之諭知，併
    此敘明。原審以被告犯行明確，依法論罪科刑，固非無見。
    惟（一）就告訴人匯款至被告前揭帳戶之時間、金額之認定
    ，尚有未洽，已如前述，從而原審判處有期徒刑六月，尚嫌
    過重；（二）被告行為後，前揭刑法及洗錢防制法之規定均
    已修正，並自九十五年七月一日施行，原審未及比較刑法新
    舊法，且未及審酌修正後之洗錢防制法已廢止因掩飾常業詐
    欺所得財物或財產上利益所構成之洗錢罪名，而未就此部分
    不另為免訴之諭知，亦有未洽。上訴意旨所執之前開理由，
    固無足採，惟原審判決既有上述可議之處，自應由本院合議
    庭予以撤銷改判。爰審酌被告為貪圖小利而販賣帳戶，助長
    他人犯罪，並危及社會金融交易安全，惟其所得利益僅為一
    千元，且非實際遂行詐欺犯行之人，兼衡其生活狀況、智識
    程度以及犯罪後否認之態度等一切情狀，量處如主文所示之
    刑，並諭知易科罰金之折算標準，以資懲儆。
據上論斷，應依刑事訴訟法第四百五十五條之一第一項、第三項
、第三百六十九條第一項前段、第三百六十四條、第二百九十九
條第一項前段、第三百條，刑法第二條第一項前段、第三十條、
第三百三十九條第一項，修正前第四十一條第一項前段、修正前
第四十七條，罰金罰鍰提高標準條例第一條前段，修正前罰金罰
鍰提高標準條例第二條，判決如主文。
本案經檢察官沈志成到庭執行職務。
中　　華　　民　　國　　96　　年　　1 　　月　　10　　日
                  刑事第十五庭  審判長法　官  陳鴻清
                                      法　官　劉景宜
                                      法　官　劉安榕
上列正本證明與原本無異。
不得上訴。
                                      書記官  楊馥如
中　　華　　民　　國　　96　　年　　1 　　月　　15　　日
附錄本案論罪科刑法條全文：
中華民國刑法第三百三十九條
（普通詐欺罪）
意圖為自己或第三人不法之所有，以詐術使人將本人或第三人之
物交付者，處五年以下有期徒刑、拘役或科或併科一千元以下罰
金。
以前項方法得財產上不法之利益或使第三人得之者，亦同。
前二項之未遂犯罰之。
